【裁判字號】    97,訴,431
【裁判日期】    970806
【裁判案由】    拆屋還地等
【裁判全文】
臺灣士林地方法院民事判決               97年度訴字第431號
原      告  戊○○
            丙○○
            乙○○
            丁○○
共      同
訴訟代理人  葉建廷律師
共      同
複 代理 人  陳又新
被      告  甲○○
訴訟代理人  崔百慶律師
複 代理 人  王柏棠律師
上列當事人間拆屋還地等事件，本院於中華民國97年7 月30日言
詞辯論終結，判決如下：
    主  文
被告應將坐落臺北縣八里鄉○○里○段渡船頭小段三八二之九地
號土地上，如附圖所示丁部分之建物（面積計十三平方公尺）拆
除，並將該部分土地返還原告。
被告應給付原告新臺幣壹仟肆佰捌拾捌元，及自民國九十七年三
月二十八日起至清償日止，按週年利率百分之五計算之利息，並
自民國九十七年三月二十四日起至返還上開土地之日止，按月給
付原告新臺幣貳佰伍拾陸元。
被告應將坐落臺北縣八里鄉○○里○段渡船頭小段三八二之二十
地號土地上，如附圖所示丙部分之建物（面積計一平方公尺）拆
除，並將該部分土地返還原告。
被告應給付原告新臺幣壹佰壹拾肆元，及自民國九十七年七月十
日起至清償日止，按週年利率百分之五計算之利息，並自民國九
十七年三月二十四日起至返還上開土地之日止，按月給付原告新
臺幣貳拾元。
原告其餘之訴駁回。
訴訟費用由被告負擔。
本判決第一項於原告供擔保新臺幣拾萬元後，得假執行；但被告
如以新臺幣貳拾玖萬壹仟貳佰元為原告預供擔保，得免為假執行
。
本判決第二項前段於原告供擔保新臺幣肆佰玖拾柒元後，得假執
行，但被告如以新臺幣壹仟肆佰捌拾捌元為原告預供擔保，得免
為假執行。第二項後段於原告按月以新臺幣捌拾陸元供擔保後，
得假執行，但被告如按月以新臺幣貳佰伍拾陸元為原告預供擔保
，得免為假執行。
本判決第三項於原告供擔保新臺幣柒仟伍佰元後，得假執行；但
被告如以新臺幣貳萬貳仟肆佰元為原告預供擔保，得免為假執行
。
本判決第四項前段於原告供擔保新臺幣拾玖元後，得假執行，
但被告如以新臺幣壹佰壹拾肆元為原告預供擔保，得免為假執行
。第四項後段於原告按月以新臺幣柒元供擔保後，得假執行，但
被告如按月以新臺幣貳拾元為原告預供擔保，得免為假執行。
原告其餘假執行之聲請駁回。
    事實及理由
一、按訴狀送達後，原告不得將原訴變更或追加他訴。但請求之
    基礎事實同一者、擴張或減縮應受判決事項之聲明者，不在
    此限。民事訴訟法第255 條第1 項第2 款、第3 款分別定有
    明文。原告起訴時原請求：(一)被告應將坐落臺北縣八里鄉○
    ○里○段渡船頭小段382 之9 地號土地上之建物拆除，並將
    該部分土地返還於原告。(二)被告應給付原告新臺幣（下同）
    26,070元，及自起訴狀繕本送達翌日起至清償日止，按週年
    利率5%計算之利息，暨自民國97年3 月24日起至返還上開土
    地之日止，按月給付原告4,480 元。(三)願供擔保請准予假執
    行。嗣於本院現場勘驗測量後，於97年7 月9 日具狀變更訴
    之聲明之金額及拆屋還地之範圍（最後聲明詳如後述）。核
    其變更，屬擴張、縮減應受判決事項之聲明及請求之基礎事
    實同一，揆諸上開法條規定，應予准許，合先敘明。
二、原告起訴主張：坐落臺北縣八里鄉○○里○段渡船頭小段38
    2 之9 、382 之20地號土地（下分稱系爭382 之9 、382 之
    20地號土地，合稱系爭土地）為伊等共有，惟被告所有門牌
    號碼臺北縣八里鄉○○○路29號之未登記建物（下稱系爭房
    屋）無權占用系爭土地，伊等爰依民法第767 條、第821 條
    規定，請求被告將坐落系爭土地如附圖所示丙、丁部分之建
    物拆除，並將該部分土地返還予伊等外，因被告所有系爭房
    屋無權占用系爭土地，係無法律上之原因而受利益，致伊等
    受有損害，另依民法第179 條前段之規定，請求被告賠償相
    當於租金之不當得利；且其金額應依土地法第105 條準用同
    法第97條第1 項規定，以建築基地租金，按申報地價週年利
    率10% 為計算基準等語。並聲明：(一)被告應將系爭382 之 9
    地號土地上，如附圖所示丁部分之建物（面積計13平方公尺
    ）予以拆除，並將該部分土地返還原告。(二)被告應給付原告
    11,297元，及自起訴狀繕本送達翌日起至清償日止，按週年
    利率5%計算之利息，並自97年3 月24日起至返還上開土地之
    日止，按月給付原告1,941 元。(三)被告應將坐落系爭382 之
    20地號土地上，如附圖所示丙部分之建物（面積計1 平方公
    尺）予以拆除，並將該部分土地返還原告。(四)被告應給付原
    告1,400 元，及自97年7 月9 日言詞辯論意旨狀繕本送達翌
    日起至清償日止，按週年利率5%計算之利息，並自97年3 月
    24日起至返還上開土地之日止，按月給付原告149 元。(五)願
    供擔保請准宣告假執行。
三、被告則抗辯略以：系爭382 之9 地號與毗鄰之382 之26地號
    土地，原為伊與伊兄陳炳全所共有，2 人原合力經營信力塑
    膠廠股份有限公司（下稱信力公司），上開2 筆土地（於分
    割前）係於75年間以信力公司之名義購買並登記為所有權人
    。然陳炳全於86年死亡，由原告共同繼承。因此兩造乃於95
    年協議分割，由原告於96年取得系爭382 之9 地號土地，伊
    則取得382 之26地號土地（仍以信力公司名義登記為所有權
    人）。在兩造協議分割時，係委託代書代為辦理。伊當時曾
    囑託代書，於辦理土地分割時，應注意勿使伊建物坐落於歸
    原告取得之土地，故伊建物應未占用系爭382 之9 地號土地
    。且伊於82年3 、4 月間向張榮吉購買系爭房屋時，其係坐
    落於同地段380 之3 及382 之4 地號土地上，並未占用原告
    所有系爭土地，因此附圖所示丙、丁部分之建物均非屬伊所
    有。又縱認原告主張附圖所示丙、丁部分之建物占用系爭土
    地屬實，系爭房屋早在82年以前即已建築完成，迄今更逾20
    年以上，此期間，原告既有民法第796 條不即提出異議之情
    ，依法自不得請求移去或變更其建築物。再且原告所有權人
    所受利益，僅係系爭房屋座落於土地之占有狀態，性質上，
    其所受之利益，因時間經過，已不存在，是就已過去之占有
    利益而言，不當得利之受領人，應可免負返還或償還之責任
    ，從而，原告請求前5 年之不當得利，顯有未合。另系爭房
    屋與公路間並無適宜之聯絡，係處袋地之上，須借道系爭土
    地始可與公路相通，因此整體之利用價值不高，惟原告卻依
    土地法第97條第1 項規定之最高租金限額計算不當得利之數
    額，難以認同等語。並聲明：(一)原告之訴駁回。(二)如受不利
    判決，願供擔保請准予宣告免為假執行。
四、按當事人主張有利於己之事實者，就其事實有舉證之責任，
    民事訴訟法第277 條前段定有明文。而以無權占有為原因，
    請求返還所有物之訴，原告已證明其物之所有權存在之事實
    ，被告以非無權占有為抗辯者，原告於被告無權占有之事實
    ，無舉證責任，被告應就其取得占有係有正當權源之事實證
    明之，如不能證明，則應認原告之請求為有理由（最高法院
    72年度臺上字第1552號判決意旨參照）。本件原告主張其等
    為系爭土地之所有權人，業據其等提出系爭土地謄本各1 份
    為證（見本院卷第8 、69頁），並為被告所不爭執；又原告
    主張被告占用系爭土地使用等情，亦由本院會同臺北縣淡水
    地政事務所測量人員履勘現場勘驗屬實，復囑託測量人員測
    量占有系爭土地之地上物面積，有本院勘驗筆錄及臺北縣淡
    水地政事務所測繪之土地複丈成果圖（即附圖）在卷為憑（
    見本院卷第40～42頁、第48～49頁），自堪信原告上揭主張
    為真實。被告雖辯稱系爭房屋於82年前即已建築完成，原告
    亦知其情狀，依民法第796 條之規定，原告不得訴請被告拆
    屋還地云云。惟按民法第796 條之立法理由謂：土地所有人
    建築房屋，遇有逾越疆界之時，鄰地所有人如知其越界，應
    即提出異議，阻止動工興建，若不即時提出異議，俟該建築
    完成後，始請求移去或變更其建築物，則土地所有人未免損
    失過鉅... 而於社會經濟，亦必大受影響，故為法所不許。
    故必鄰地所有人於房屋建築時知有越界情事，始有該條之適
    用，如鄰地所有人係於房屋建成後始知悉越界情事，則與該
    條規範情狀不同，鄰地所有人自仍得請求拆除該越界之建築
    物。又主張鄰地所有人知其越界而不即提出異議著，應就此
    項事實負舉證之責任，最高法院著有45年臺上字第931 號判
    例可稽。而被告未就上開事實舉證證明，亦未就占用系爭土
    地係有正當權源之事實舉證以實其說，自屬無權占有甚明，
    揆諸上開規定，應認原告主張為有理由。是原告依民法第76
    7 條前段規定，請求被告將附圖所示丙、丁部分之建物拆除
    ，並將該部分土地返還予原告，於法即無不合，應予准許。
五、次按無權占有他人土地，可能獲得相當於租金之利益，為社
    會通常之觀念，最高法院亦著有61年度台上字第169 號判例
    可參。本件被告以系爭房屋無權占有系爭土地如附圖丙、丁
    部分，而消極減免其應支付使用該土地之代價，即受有利益
    ，並因而致原告占有使用系爭土地之權益受有損害，原告依
    不當得利法律關係，請求被告返還相當於租金之利益，於法
    洵無不合。又按不當得利之受領人，依其利益之性質或其他
    情形不能返還者，應償還其價額。民法第181 條但書定有明
    文。本件被告無權占用原告所有之系爭土地，因而獲得占有
    使用之利益，並致原告無法管領使用而受有損害，其利益依
    性質為不能返還，是依據上開規定，即應償還其價額。按關
    於相當於租金之利益之計算標準，應參酌土地法第105 條、
    第97條第1 項之規定，予以計算較為客觀公允（最高法院81
    年度臺上字第339 號判例參照）。再按城市地方房屋之租金
    ，以不超過土地及其建築物申報總價額年息10% 為限，土地
    法第97條第1 項定有明文，此項規定於租用基地建築房屋準
    用之，同法第105 條亦有明文。其次，所謂土地價額係指法
    定地價而言；土地所有人依土地法所申報之地價為法定地價
    ，土地所有權人未於公告期間申報地價者，以公告地價（並
    非公告現值）80% 為其申報地價，土地法第148 條、土地法
    施行法第25條、平均地權條例第16條前段亦定有明文。而系
    爭382 之9 及382 之20地號土地96年度1 月份之公告地價及
    97年度1 月份之公告地價均為每平方公尺5,900 元（見本院
    卷第86、87頁）。另本院審酌系爭房屋位於龍米路上，交通
    繁忙，附近有加油站，距米倉國小約1 公里，系爭房屋目前
    為空屋，無人使用等情（見本院勘驗筆錄），即斟酌基地位
    置、工商繁榮程度、被告利用基地之經濟價值、所受利益等
    情事，認被告使用系爭土地之對價應以申報地價總價額5%計
    算為相當。是原告就系爭382 之9 地號土地部分，請求被告
    給付自96年9 月29日（即原告取得系爭土地所有權之日）起
    至97年3 月23日止之不當得利，為1,488 元，及自97年3 月
    24日起至返還上開土地之日止，每月256 元；就系爭382 之
    20地號土地部分，請求被告給付自96年9 月29日起至97年3
    月23日止之不當得利，為114 元，及自97年3 月24日起至返
    還上開土地之日止，每月20元（以上計算式詳如附表），原
    告就上開範圍內之請求為有理由，超過部分為無理由。
六、按應付利息之債務，其利率未經約定，亦無法律可據者，週
    年利率為5%；又遲延之債務，以支付金錢為標的者，債權人
    得請求依法定利率計算之遲延利息，民法第203 條、第 233
    條第1 項分別定有明文。從而，原告本於民法第767 條規定
    請求被告將如附圖所示丙、丁部分之建物拆除，並將該部分
    土地返還原告，及本於民法第179 條規定請求就占用系爭38
    2 之9 地號土地部分，被告應給付原告1,488 元，及自97年
    3 月28日（即起訴狀繕本送達被告翌日）起至清償日止，按
    週年利率5%計算之利息，暨自97年3 月24日起至返還土地之
    日止，按月給付原告256 元；就占用系爭382 之20地號土地
    部分，被告應給付原告114 元，及自97年7 月10日（即追加
    聲明狀繕本送達被告翌日）起至清償日止，按週年利率5%計
    算之利息，暨自97年3 月24日起至返還土地之日止，按月給
    付原告20元為有理由，應予准許；逾此部份之請求，為無理
    由，應予駁回。
七、原告及被告陳明願供擔保，聲請宣告假執行或免為假執行，
    經核原告勝訴部分，合於法律規定，爰分別酌定相當之擔保
    金額宣告之；原告其餘假執行之聲請，因訴之駁回而失所依
    據，不予准許。
八、本件事證已臻明確，兩造其餘攻防方法及訴訟資料經本院審
    酌後，核與判決不生影響，無遂一論駁之必要，併此敘明。
九、據上論結，原告之訴為一部有理由，一部無理由，依民事訴
    訟法第79條、第390條、第392第2項，判決如主文。
中    華    民    國    97    年     8    月     6    日
                  民事第一庭  法  官  陳麗芬
以上正本證明與原本無異。
如對本判決上訴，應於判決送達後20日內向本院提出上訴狀。
中    華    民    國    97    年    8     月    13    日
                              書記官  林宗勳
附表：計算式（元以下四捨五入）
(一)系爭382之9地號土地：
  自96年9月29日至97年3月23日：
    5,900元×80%×13平方公尺×5%÷365×177＝1,488元
  每月相當於租金之不當得利計：
    5,900元×80%×13平方公尺×5%÷12＝256元
(二)系爭382之20地號土地：
    5,900元×80%×1平方公尺×5%÷365×177＝114元
    5,900元×80%×1平方公尺×5%÷12＝20元


司法院資訊處製作；財團法人民間司法改革基金會備份。
